臺灣新北地方法院民事裁定
111年度消債職聲免字第18號
聲  請  人  蕭明忠  
代  理  人  楊忠憲律師
相  對  人  花旗(台灣)商業銀行股份有限公司


法定代理人  莫兆鴻  
代  理  人  陳正欽  
相  對  人  華泰商業銀行股份有限公司

法定代理人  賴昭銑   


相  對  人  遠東國際商業銀行股份有限公司

法定代理人  周添財  
代  理  人  宗雨潔  
相  對  人  永豐商業銀行股份有限公司

法定代理人  陳嘉賢  
相  對  人  凱基商業銀行股份有限公司

法定代理人  魏寶生  


相  對  人  台新國際商業銀行股份有限公司

法定代理人  吳東亮  
相  對  人  中國信託商業銀行股份有限公司

法定代理人  利明献  


上列當事人因消費者債務清理事件聲請免責，本院裁定如下：
    主  文
聲請人乙○○應予免責。
    理  由
一、按法院為終止或終結清算程序之裁定確定後，除別有規定外
    ，應以裁定免除債務人之債務；又法院裁定開始清算程序後
    ，債務人有薪資、執行業務所得或其他固定收入，扣除自己
    及依法應受其扶養者所必要生活費用之數額後仍有餘額，而
    普通債權人之分配總額低於債務人聲請清算前2年間，可處
    分所得扣除自己及依法應受其扶養者所必要生活費用之數額
    者，法院應為不免責之裁定，但債務人證明經普通債權人全
    體同意者，不在此限；另債務人有下列各款情形之一者，法
    院應為不免責之裁定，但債務人證明經普通債權人全體同意
    者，不在此限：㈠於7年內曾依破產法或消費者債務清理條例
    （下稱消債條例）規定受免責；㈡故意隱匿、毀損應屬清算
    財團之財產，或為其他不利於債權人之處分，致債權人受有
    損害；㈢捏造債務或承認不真實之債務；㈣聲請清算前2年內
    ，因消費奢侈商品或服務、賭博或其他投機行為，所負債務
    之總額逾聲請清算時無擔保及無優先權債務之半數，而生開
    始清算之原因；㈤於清算聲請前1年內，已有清算之原因，而
    隱瞞其事實，使他人與之為交易致生損害；㈥明知已有清算
    原因之事實，非基於本人之義務，而以特別利於債權人中之
    一人或數人為目的，提供擔保或消滅債務；㈦隱匿、毀棄、
    偽造或變造帳簿或其他會計文件之全部或一部，致其財產之
    狀況不真確；㈧故意於財產及收入狀況說明書為不實之記載
    ，或有其他故意違反消債條例所定義務之行為，致債權人受
    有損害，或重大延滯程序，消債條例第132、133、134條分
    別定有明文。又消債條例之立法目的，在於使陷於經濟上困
    境之消費者，得分別情形依該條例所定重建型債務清理程序
    （更生）或清算型債務清理程序（清算）清理債務，藉以妥
    適調整其與債權人及其他利害關係人之權利義務關係，保障
    債權人之公平受償，並謀求消費者經濟生活之更生機會，從
    而健全社會經濟發展；消費者依清算程序清理債務，於程序
    終止或終結後，為使其在經濟上得以復甦，以保障其生存權
    ，除另有上述消債條例第133、134條所規定不予免責之情形
    外，就債務人未清償之債務採免責主義（消債條例第1、132
    條立法目的參照）。
二、本件聲請人前於民國110年2月9日（依消債條例第153條之1
    第2項規定以調解之聲請視為清算之聲請）向本院具狀聲請
    清算，經本院以110年度消債清字第88號裁定自110年8月6日
    上午10時起開始清算程序，嗣經本院司法事務官以110年度
    司執消債清字第156號進行清算程序，並於110年12月9日裁
    定終結清算程序且確定在案等情，業據本院依職權調取上開
    債務清理事件相關卷宗核閱屬實。茲依消費者債務清理條例
    第132條規定，本院今以111年度消債職聲免字第18號聲請免
    責事件進行聲請人應否免責之審理。
三、本院為審酌聲請人是否有消債條例第133、134條所定應不予
    免責之情事，已分別發函通知聲請人及全體債權人就本院應
    否裁定聲請人免責表示意見，並於111年3月24日到庭陳述意
    見。茲將聲請人及債權人之意見分述如下：
  ㈠聲請人略陳：聲請人於107年中風，期間不斷復健，自111年1
    月開始於復健之餘撿拾附近社區之資源回收，每月僅賺取微
    薄之新臺幣（下同）5,000元，先前無法工作期間，則係由
    配偶每月支應5,000元；此外，每月僅領有身心障礙者生活
    補助3,772元，並自111年1月起每月另領有租屋補助4,000元
    （由聲請人及配偶均分，即每人實際所得2,000元）；每月
    必要支出包含房租4,000元、膳食費用4,000元、交通費用30
    0元、醫療費用500元、手機費用500元，共計9,300元；另與
    配偶共同扶養1名未成年子女，每月支出扶養費1,500元。故
    聲請人於本院裁定開始清算程序後，收入扣除自己及受扶養
    者所必要之生活費用後，顯無餘額，並無消債條例所定不免
    責事由等語。
  ㈡中國信託商業銀行股份有限公司略陳：不同意免責。請本院
    查察聲請人是否有消債條例第133條及第134條各款不免責事
    由。蓋如聲請人每月可處分所得扣除每月自己及應受其扶養
    者所需生活費用後，已入不敷出，就超支部分聲請人如何負
    擔？是否另有收入未列入財產及收入狀況說明書或有隱匿之
    事實，誠有疑義，已然符合消債條例第134條第8款規定，法
    院應為不免責裁定，俾維各債權人權益等語。
　㈢台新國際商業銀行股份有限公司略陳：不同意免責。請本院
    調查聲請人是否有消債條例第133條及第134條各款之不免責
    事由，諸如查詢聲請人聲請清算前2年之出入境資料以確認
    其是否有奢侈浪費或隱匿財產之行為，以昭司法公信等語。
　㈣遠東國際商業銀行股份有限公司略陳：不同意免責。法院應
    依消債條例第1條所定之立法宗旨衡平債權債務雙方之利益
    及各別應負擔之義務與責任，並依消債條例第136條規定依
    職權為公平、合理、有效且迅速之調查，確保清算免責程序
    審理之公正，故請本院依職權調查聲請人有無構成消債條例
    第133條、第134條各款所定之不免責事由。又本院依消債條
    例第133條、第134條規定裁定聲請人不免責並確定後，其依
    消債條例第141條、第142條規定清償至一定數額，仍得向法
    院聲請免責，並非日後全無再為聲請免責之救濟機會及管道
    ，故請本院裁定聲請人不免責，以維權益等語。
　㈤華泰商業銀行股份有限公司略陳：不同意免責。請本院調查
    聲請人是否有消債條例第133條及第134條各款之不免責事由
    等語。
  ㈥甲○（台灣）商業銀行股份有限公司略陳：不同意免責。依消
    債條例之立法意旨，除給予債務人重生機會外，尚有保障債
    權人公平受償，而非使債務人透過此程序規避因其恣意消費
    所應負擔之還款責任，請本院鑒察聲請人是否有符合消債條
    例第133條及第134條各款之不免責事由。依聲請人之年齡各
    方面考量，應仍有工作能力，實應更勤儉持家，勤勉工作，
    以設法解決債務，今本院已准予聲請人之清算聲請，倘聲請
    人又受免責之裁定，將影響債權銀行權益甚鉅，戕害整體社
    會金融經濟秩序，更非消債條例立法意旨之所設，是請本院
    為聲請人不免責之裁定等語。
　㈦凱基商業銀行股份有限公司略陳：倘聲請人現今每月收入扣
    除支出後尚有剩餘，本院應裁定聲請人不免責；況觀諸聲請
    人係因其不當借貸所衍生自認無力清償之債務，亦應當裁定
    其清算程序不免責等語。
　㈧永豐商業銀行股份有限公司則未就本院應否裁定聲請人免責
    表示意見。
四、經查：
  ㈠聲請人無消債條例第133條所定應不予免責之情事：
  ⒈聲請人是否有消債條例第133條所定應不予免責之情形，即應
    審認其是否合於「於清算程序開始後債務人有薪資、執行業
    務所得或其他固定收入，扣除自己及依法應受其扶養者所必
    要生活費用之數額後仍有餘額」及「普通債權人之分配總額
    低於債務人聲請清算前二年間，可處分所得扣除自己及依法
    應受其扶養者所必要生活費用之數額」此兩要件，此觀消債
    條例第133條規定自明。
  ⒉聲請人自陳其於107年中風，期間不斷復健，自111年1月開始
    於復健之餘撿拾附近社區之資源回收，每月僅賺取微薄之5,
    000元，先前無法工作期間，則係由配偶每月支應5,000元；
    此外，每月僅領有身心障礙者生活補助3,772元，並自111年
    1月起每月另領有租屋補助4,000元（由聲請人及配偶均分，
    即每人實際所得2,000元）等語，業據其提出郵政存簿儲金
    簿內頁明細為憑（見本院卷67頁），並有其108年至111年勞
    保局電子閘門網路資料查詢表、勞動部勞工保險局111年3月
    4日保國三字第11110005420號函、新北市政府社會局111年3
    月8日新北社障字第1110387530號函在卷可稽（見本院卷第2
    9、54至56頁），堪信為實。是聲請人於清算程序開始後迄
    今，薪資、執行業務所得或其他固定收入共計76,176元【計
    算式：5,000×8＋3,772×8＋2,000×3＝76,176】。
  ⒊聲請人主張其每月必要支出包含房租4,000元、膳食費用4,00
    0元、交通費用300元、醫療費用500元、手機費用500元，共
    計9,300元。聲請人雖有部分支出未提出單據佐證，然審酌
    聲請人所列每月必要支出並未超過新北市政府所公告之新北
    市當年度最低生活費用之1.2倍（消債條例第64條之2參照）
    之標準，應可採信。聲請人於清算程序開始後迄今支出之必
    要生活費用共計74,400元【計算式：9,300×8＝74,400】。
  ⒋聲請人復主張其與配偶共同扶養1名未成年子女，每月支出扶
    養費1,500元等情，並提出戶籍謄本附卷為憑（見本院110年
    度司消債調字第147號調解卷第15頁），堪信為實。本院審
    酌聲請人子女尚未成年（年籍資料詳卷），確有受扶養之必
    要，又聲請人主張支出之扶養費，未逾消債條例第64條之2
    第2項所定受扶養者之必要生活費用（即新北市當年度每人
    每月最低生活費之1.2倍）經與其他扶養義務人即聲請人配
    偶分攤後之數額為定，自屬合理可採。據此計算，聲請人於
    清算程序開始後迄今支出之扶養費共計為12,000元【計算式
    ：1,500×8＝12,000】
　⒌準此，聲請人於清算程序開始後迄今，薪資、執行業務所得
    或其他固定收入76,176元，扣除自己及依法應受其扶養者所
    必要生活費用74,400元、12,000元後，已無餘額，與消債條
    例第133條所定「於清算程序開始後，債務人有薪資、執行
    業務所得或其他固定收入，扣除自己及依法應受其扶養者所
    必要生活費用之數額後仍有餘額」之要件即有未合，是該條
    所定「普通債權人之分配總額是否低於債務人聲請清算前2
    年間，可處分所得扣除自己及依法應受其扶養者所必要生活
    費用之數額」之要件，自無庸再予審酌。從而，聲請人無消
    債條例第133條所定應不予免責之情形，應堪認定。
  ㈡聲請人無消債條例第134條各款應不予免責之情事：
　　依消債條例關於清算程序係以免責主義為原則，不免責為例
    外，倘債權人主張債務人有消債條例第134條各款所定不免
    責之情事，即應由債權人就債務人有合於上開各款要件之事
    實，提出相當之事證證明之。相對人既未具體提出相當事證
    證明，且經本院依職權查悉聲請人於108年迄今均無入出境
    紀錄，有其入出境查詢結果在卷可稽（見本院卷第31頁），
    是本院依現有之證卷資料復查無聲請人有何符合消債條例第
    134條各款所規定之事由，自難認聲請人有何消債條例第134
    條所定應不免責之情事。
五、據上論結，聲請人既經法院為終結清算程序之裁定確定，復
    無消債條例第133、134條所定之不應免責情形存在，揆諸首
    揭說明，應以裁定免除聲請人之債務，是本件聲請人應予免
    責，爰裁定如主文。
中　　華　　民　　國　　111 　年　　3　 　月　　31　　日
                  民事第二庭    法  官  楊雅萍
以上正本證明與原本無異。
如不服本裁定，應於收受送達後10日內向本院提出抗告狀，並應
繳納抗告費新臺幣1,000元。
中　　華　　民　　國　　111 　年　　3 　　月　　31　　日
                                書記官  蘇  泠